【裁判字號】    89,訴,5194
【裁判日期】    901030
【裁判案由】    清償借款
【裁判全文】
臺灣臺北地方法院民事判決  八十九年度訴字第五一九四號
    原      告    台北銀行股份有限公司
    法定代理人    林基源
    訴訟代理人    乙○○
                  丁○○
                  丙○○
                  蔡政惠
                  戊○○
    兼法定代理人  庚○○
    被      告    甲○○
                  辛○○
    訴訟代理人    己○○
右當事人間請求給付借款事件，本院判決如左：
    主    文
被告應連帶給付原告新台幣壹佰捌拾捌萬貳仟捌佰壹拾貳元及如附表所示利息、違約
金。
訴訟費用由被告連帶負擔。
    事    實
甲、原告方面：
壹、聲明：如主文所示。
貳、陳述：被告歐諾事業有限公司邀同被告庚○○、甲○○、辛○○於民國八十八年
    四月十二日與原告簽訂額度為美金壹拾萬元「進口融資及委任承兌契約」，約定
    自八十八年四月十二日起至八十九年三月十五日止，得分別檢具開發信用狀申請
    書及有關文件向原告申請循環授信，並以開發信用狀申請書為向原告申請請墊款
    之憑證，立約人並承認每筆國外銀行押匯扣（墊）款金額與立約人存入保證金餘
    額之差額為原告墊款金額，依本契約所申請之墊款，其漬償期限最長不得超過國
    外銀行付款日或押匯日起一八○天，並以每筆遠期信用狀項下匯票到期日或原告
    通知之到期日為每筆墊款之清償日。以國外銀行付款日或押匯日或原告墊款日為
    起息日，利息按起息日原告所訂外幣貸款利率固定計息。借款本息如有一部遲延
    ，其全部債務均視為到期，並自遲延日起，改按當時原告訂定之外幣貸款利率與
    中央銀行短期融通利率孰高計算遲延利息，但不得低於原貸款利率加年息百分之
    一（如本貸款曾經改貨幣別者，以改貨幣別之貸款為準），利息加年息百分之一
    ，並繳納違約金。本息遲延違約金逾期清償在六個月以內部分，按未還本金餘額
    照上開利率百分之十加付，逾期超過六個月部分照上項標準加倍計付。嗣後被告
    歐諾公司依上開契約於八十八年十二月一日、八十九年二月十日、八十九年三月
    八日向原告申請開發國外遠期信用狀，金額分別為美金壹萬玖仟貳佰元、美金
    萬捌仟肆佰肆拾元、美金肆萬貳仟玖佰壹拾貳元，原告墊款分別為美金壹萬柒仟
    貳佰捌拾元、美金萬肆仟伍佰玖拾陸元、美金萬捌仟陸佰貳拾元捌角，共計
    美金玖萬零肆佰玖拾陸元捌角，其中墊款金額美金壹萬柒仟貳佰捌拾元之起息日
    為八十八年十二月十三日、其到期日為八十九年六月十日，詎料該筆墊款屆期後
    ，被告未依約清償，依契約第九條第一款約定，全部債務視為到期，原告得逕行
    於任何時日將欠款折換為新台幣，被告不得異議，原告乃於八十九年七月二十五
    日將上開全數墊款之美金債務以一比三一點一一折換為新台幣貳佰玖拾貳萬陸仟
    肆佰拾玖元，而被告庚○○、甲○○、辛○○於八十七年三月十三日簽立最高
    限額保證書、保證對歐諾公司之債務以新台幣肆佰貳拾萬元為限額，負連帶清償
    責任，對上開債務依法自應負連帶清償之責，並約定主債務人及保證人不履行債
    務時，原告得對保證人寄存之各種存款及對原告之一切債權行使抵銷權，抵充被
    告對原告所負之一切債務，經查被告甲○○分別於八十七年七月二十四日及八十
    九年三月八日於原告處開立二張定期存單，本金分別為陸拾捌萬玖仟元及拾伍
    萬元，截至原告行使抵銷存款當日累計存單餘額為拾伍萬肆仟陸佰貳拾柒元及
    陸拾捌萬玖仟元，共計壹佰零肆萬仟陸佰貳拾柒元，經抵銷上開三筆信用狀墊
    款日至八十九年七月二十四日所生利息、逾期息、違約金及部分本金後，目前被
    告歐諾公司尚欠本金壹佰捌拾捌萬貳仟捌佰壹拾貳元及如附表所示之利息及違約
    金，為此提起本件訴訟。
參、證據：提出保證書、進口融資及委任承兌契約、開發信用狀申請書、進口單據通
    知書、進口結匯證實書、定期存單影本、定期行存款中途解約領息憑條、台北市
    政府建設局第一科證明書影本、經濟部國際貿易局出進口廠商登記卡等影本、開
    發信用狀申請書印鑑卡及公司股東會會議決議錄影本為證。
乙、被告方面：
壹、被告歐諾公司、庚○○、甲○○等未於言詞辯論期日到場，其中被告歐諾公司、
    庚○○未提出書狀作何聲明或陳述；被告甲○○則提出書狀聲明及陳述略為：
一、聲明：駁回原告之訴。
二、陳述：本件原告僅向債務人法人歐諾公司為請求，未向保證債務人為清償請求，
    原告於八十九年七月二十五日非法對債務人甲○○於原告處有二筆定存為陸拾捌
    萬玖仟（八十七年七月二十四日）及拾伍萬元（八十九年三月八日）為抵銷，
    查該二筆定存為保證人所有而非債務人歐諾公司所有，原告未經向被告甲○○請
    求給付而非法進行抵銷，且原告無法提出任何對被告為清償請求之書面通知，更
    遑論合法送達之通知。退步言之，其與被告歐諾公司之債務是否到期並不當然視
    為與保證人之債務業已到期，原告須對保證人為限期請求付款，若不待擔保人為
    付款，始得進行抵銷，原告自當證明其與保證人之權業已屆期應為清償之證明，
    否則抵銷為非法，此不法抵銷之金額乃侵權行為且有刑事侵占之虞，抵銷之金額
    且加計利息結算則自當返還債務人，綜上所述原告之非法抵銷，則於本件中間判
    決自應為原告敗訴之判決。
貳、被告辛○○部分：
一、聲明：駁回原告之訴。
二、陳述：
（一）對進口融資契約否認其真正，並對大、小章有意見，無法確認開發信用狀申請
      書印鑑卡之真正，被告辛○○之簽名及印章均為真正；該契約之簽約日期不明
      ，而告不實陳述被告於八十八年四月十二日與原告簽訂最高限額肆佰貳拾萬元
      有效期間為八十八年四月十二日至八十九年三月十五日之限額限期保證，原告
      所言句句非實，不見簽約之合約，被告辛○○主張其完全不合法且不具效力。
      歐諾公司為法人，法人之行為及意思表示機關為之，此乃公司法所明定，歐諾
      公司之登記營業為室內裝潢等、建材百貨進出口，服飾及家飾之進出口，廣告
      設計及代理業務、代理國內外前項產品之經銷，按向銀行為借貸顯非公司執行
      之業務項目，且公司對外借款對外投資股東有重大影響，法人對外借貸非經股
      東認可不合法。原告與被告歐諾公司為金錢借貸往來，於簽約時或每項動用額
      度時，均未經公司合法授權，被告辛○○主張債務不存在，另被告歐諾公司於
      八十八年十二月一日、八十九年二月十日、八十九年三月八日分三次向原告動
      用明顯未經授權人用印及簽名，此額度動用顯不合法，被告主張債權不存在。
      另原告主張對二張定存單本金分別為陸拾捌萬玖仟元及拾伍萬元但幣別不詳
      ，利息結算不清，原告行使抵銷權期日不清及是否合法，尚待原告出示一切清
      單證明。
（二）本件原告主張其與被告歐諾公司之債權有效存在，但原告所主張之債權未經被
      告歐諾公司合法授權借款，且各次動用額度皆未經授權，原告出示之印鑑卡也
      不足證明被告歐諾公司有授權以該印鑑與原告約定動用額度之有權簽字，依民
      法第一百七十條規定，原告主張之債權自不對被告歐諾公司生效力，自無由要
      求保證人負責，蓋保證人之責任以本債權有效存在為前題，則該歐諾公司之董
      事會是否有決議與債權人進行上額度與用途之證明，及歐諾公司之授權為每次
      額度動用之決議之一切資料，為本案審酌之重點，而原告就是否有授權一事，
      自應依民事訴訟法第二百七十七條規定負舉證之責任。本件原告主張被告辛○○擔保被告歐諾公司之美金壹拾萬元進口融資限額保證，但擔保債權之主張須
      以本債權有效存在為前題，被告歐諾公司一切得主張對抗原告之抗辯，擔保債
      務人均得為相同之主張及抗辯，民法第七百四十二條定有明文。原告主張歐諾
      公司同意其進行借款，原告應證明該法人有與原告進行借款之決議並且有就各
      次額度動用之被授權人與方式有所文字決議與指示。而依一般銀行實務對於法
      人之授信，當然要求法人授權書，不僅保障銀行之權義且保障公司之投資股東
      ，公司不會因未授權借款而損及公司法人及股東之利益，而原告單方面出示載
      有該公司印鑑文件不足以證明授權，按該用印簽約之人為誰待查，且該人之行
      為是否為無權代理，極待原告出示一切相關資料以資證明，但至今原告無法出
      示任何有關文件以證明有效授權之存在，原告主張顯無理由。退步言之，原告
      出示之留存印鑑與其出示之額度動用申請書上印鑑不符，則本案之未經授權自
      明。本債權自始不存在，則無擔保債權之謂，則原告之主顯無理由。另原告主
      張共同債務人甲○○於原告有二筆定存為陸拾捌萬玖仟（八十七年七月二十四
      日）及拾伍萬元（八十九年三月八日）為抵銷，查該二筆定存為保證人所有
      而非債務人歐諾公司所有，而原告進行抵銷。退步言之，其與被告歐諾公司之
      債務是否到期並不當然視為與保證人之債務業已到期，原告須對保證人為限期
      請求付款，若不待擔保人為付款，始得進行抵銷，原告自當證明其與保證人之
      權業已屆期應為清償之證明，否則抵銷為非法，此抵銷之金額影響債權總額，
      則其抵銷之真確日期及右述二定存之利息結算金額有待釐清，原告之空言不足
      採。綜上所述，原告明知本債務人歐諾公司從未決議授權與原告為借貸，就無
      權代理之金額不得對被告歐諾公司及擔保債務人為清償請求。
（三）該公司股東會會議決議錄代理人己○○並未在其上簽名。
參、證據：聲請命原告提出八十八年四月十二日與被告歐諾公司簽定額度為美金壹拾
    萬元之進口融資及委任承兌契約，該歐諾公司之董事會決議與原告進行上述額度
    與用途及歐諾公司之授權為每次額度動用之決議之一切資料。並提出歐諾公司章
    程影本、歐諾事業有限公司設立登記事項卡影本為證。
    理    由
甲、程序方面：
    本件被告歐諾公司、庚○○、甲○○等未於言詞辯論期日到場，核無民事訴訟法
    第三百八十六條所列各款情形，應依原告之聲請，由其一造辯論而為判決。
乙、實體方面：
一、本件原告主張之事實，已據其提出保證書、進口融資及委任承兌契約、開發信用
    狀申請書、進口單據通知書、進口結匯證實書、定期存單影本、定期行存款中途
    解約領息憑條、臺北市政府建設局第一科證明書、經濟部國際貿易局出進口廠商
    登記卡等影本及開發信用狀申請書印鑑卡為證，核屬相符，自堪信為真實。
二、被告辛○○雖辯稱：無法確認開發信用狀申請書印鑑卡真正，該契約簽約日期不
    明。又歐諾公司為法人，向銀行借貸非公司執行之業務項目，且公司對外借款對
    外投資股東有重大影響，法人對外借貸非經股東認可不合法。被告歐諾公司為金
    錢借貸往來，於簽約時或每項動用額度時，均未經公司合法授權，原告主張之債
    權自不對被告歐諾公司生效力，自無由要求保證人負責，原告出示之留存印鑑與
    其出示之額度動用申請書上印鑑不符，則本案之未經授權自明。另原告主張對二
    張定存單本金分別為陸拾捌萬玖仟元及拾伍萬元但幣別不詳，利息結算不清，
    原告行使抵銷權期日不清及是否合法，尚待原告出示一切清單證明。又原告主張
    共同債務人甲○○於原告有二筆定存為陸拾捌萬玖仟（八十七年七月二十四日）
    及拾伍萬元（八十九年三月八日）為抵銷，查該二筆定存為保證人所有而非債
    務人歐諾公司所有，而原告進行抵銷，其與被告歐諾公司之債務是否到期並不當
    然視為與保證人之債務業已到期，原告須對保證人為限期請求付款，若不待擔保
    人為付款，始得進行抵銷，原告自當證明其與保證人之權業已屆期應為清償之證
    明，否則抵銷為非法，此抵銷之金額影響債權總額，則其抵銷之真確日期及右述
    二定存之利息結算金額有待釐清，原告之空言不足採等語置辯。另被告甲○○亦
    具狀請求就原告主張抵銷部分為中間判決如前，查：本件原告主張被告甲○○分
    別於八十七年七月二十四日及八十九年三月八日於原告處開立二張定期存單，本
    金分別為陸拾捌萬玖仟元及拾伍萬元，截至原告行使抵銷存款當日累計存單餘
    額為拾伍萬肆仟陸佰貳拾柒元及陸拾捌萬玖仟元，共計壹佰零肆萬仟陸佰貳
    拾柒元，經抵銷上開三筆信用狀墊款日至八十九年七月二十四日所生利息、逾期
    息、違約金及部分本金後，尚欠本金壹佰捌拾捌萬貳仟捌佰壹拾貳元及如附表所
    示之利息及違約金等語，是本件原告顯就其抵銷後剩餘部分請求，該抵銷部分既
    不在本件原告請求範圍內，則其是否業經抵銷，抵銷是否合法即與本件無關，自
    無調查審酌之必要。另本件被告辛○○就進口融資及委任承兌契約、保證書上簽
    名、印章之真正均不爭執，而該開發信用狀申請書上歐諾公司及其法定代理人印
    章經本院於九十年九月七日勘驗結果，核與印鑑卡上之印鑑相符，並無被告所稱
    印鑑不符之情形，再該歐諾公司及其法定代理人庚○○印鑑，亦與臺北市政府建
    設局第一科證明書、經濟部國際貿易局出進口廠商登記卡下所登記之印鑑相符。
    按公司第一百零八條規定：公司應至少置董事一人執行業務並代表公司，最多置
    事三人，就有行為能力中之股東選任之，董事有數人時，得以章程特定一人為董
    事長，對外代表公司。本件歐諾公司係屬有限公司，被告庚○○係歐諾公司董事
    ，且為登記之法定代理人一節，兩造均無爭執，且有被告辛○○所提出之設定登
    記事項卡影本為證，足認屬實。則依上開規定，被告庚○○對外以公司名義之一
    切行為，除違反法律強制規定外，自得代表公司；又一般公司向銀行融資多係為
    發展公司業務，且此亦多係公司經營業務必要之支援之一，是除有違反法律強制
    規定如公司法第十六條等規定對公司不生效力外，法律上均承認其行為之效力。
    被告辛○○主張系爭借款非公司業務，未經股東認可係不合法、無權代理、對被
    告歐諾公司不生效力云云，尚無足採。至被告主張公司股東會會議決議錄上己○○之簽名非其所為，依前揭規定，該行為既係有權代理之人所為行為，此會議錄
    若有偽造之情形，僅歐諾公司內容之問題，可由因此受損害之人向偽造之人請求
    賠償，亦不影響被告歐諾公司向原告借款事實之認定。末查：本件進口融資及承
    兌契約上所約定之幣別及額度為「美金壹拾萬元」，而開發信用狀申請書上亦載
    明幣別及金額為「USD19200」、「US$38440」、「USD42912」，有上開文件可查
    ，其中「USD」、「US$」均係指美金，被告指稱幣別不詳亦無足採。
三、綜上所述，原告依消費借貸及連帶保證契約請求被告連帶給付借款壹佰捌拾捌萬
    貳仟捌佰壹拾貳元及如附表所示利息、違約金，為有理由，應予准許。至被告主
    國強、辛○○請求為中間判決，然該請求中間判決之內容既非本件請求訴訟標的
    範圍內之請求，與本件亦無中間爭點之可言，尚與民事訴訟法第三百八十三條中
    間判決之要件不符，即無為中間判決之必要，被告甲○○、辛○○聲請中間判決
    ，恐有誤解，附此敘明。
四、因本案事證已臻明確，兩造其餘主張陳述及所提之證據，均毋庸再予審酌。另被
    告聲請命原告提出八十八年四月十二日與被告歐諾公司簽定額度為美金壹拾該歐
    諾公司之董事會決議與原告進行上述額度與用途及歐諾公司之授權為每次額度動
    用之決議之一切資料，查該事項之調查與本件判決結果無礙，無調查之必要，附
    此敘明。
結論：本件原告之訴為有理由，依民事訴訟法第三百八十五條第一項前段、第八十
五條第二項，判決如主文。
中      華      民      國    九十      年      十      月     三十     日
                                  民事第四庭法      官  蔡政哲
右為正本係照原本作成
如對本判決上訴，須於判決送達後廿日內向本院提出上訴狀
中      華      民      國    九十      年      十一    月     六       日
                                            法院書記官  官碧玲


司法院資訊處製作；財團法人民間司法改革基金會備份。
